臺灣屏東地方法院民事判決　九十一年度訴字第一四一號
　　原　　　告　甲○○
　　法定代理人　乙○○
右當事人間請求返還土地等事件，本院判決如左：
    主      文
原告之訴及假執行之聲請均駁回。
訴訟費用由原告負擔。
    事      實
甲、原告方面：
壹、聲明：
一、先位之訴：
  (一)被告應將坐落屏東縣枋山鄉○○段七四─三地號土地上如附圖中Ａ部分所示面積
    二七六平方公尺之編號「核三─高港線０８５」號輸電鐵塔拆除，並將上開電塔
    坐落基地返還原告。
  (二)被告應將前項土地上之高壓電纜線拆除。
  (三)被告應自民國七十二年二月起至返還第一項土地之日止，按月給付原告新臺幣（
    下同）一萬五千元。
  (四)原告願供擔保，請准宣告假執行。
二、備位之訴：
  (一)被告應給付原告三百萬元及自起訴狀繕本送達被告翌日起至清償日止，按年息百
    分之之五計算之利息。
  (二)原告願供擔保請准宣告假執行。
貳、陳述：
一、先位之訴：
  (一)被告未經原告同意即在七十二年二月間於原告所有之坐落屏東縣枋山鄉○○段七
    四─三地號、旱、面積八九一四平方公尺之土地（下稱系爭土地）上搭建如附圖
    Ａ部分所示面積二七六平方公尺之編號「核三─高港線０８５」號之高壓輸電鐵
    塔（下稱系爭電搭），並架設高壓電纜通過系爭土地上空，自屬無權占有原告所
    有之系爭土地，並嚴重妨害原告之所有權，原告自得依據民法第七百六十七條規
    定請求被告將系爭電塔及高壓電纜拆除，將系爭電塔所占用之土地返還原告，並
    依不當得利或侵權行為之法律關係，請求被告自七十二年二月起按月給付一萬五
    千元作為被告無權占用系爭土地之賠償。
  (二)對被告抗辯所為陳述：
  1.否認被告提出之不動產買賣契約書、土地買賣契約書、土地使用承諾書、切結書
    之真正，依法被告應負舉證之責。且縱系爭土地確有被告所稱之買賣情事，惟觀
    諸系爭土地之土地登記簿並未曾有任何被告所主張之訴外人等因買賣而取得所有
    權之登記，則依民法第七百五十八條規定，被告所謂系爭土地所有權之移轉，依
    法自不生效力。是以，被告稱其於系爭土地搭建系爭高壓電塔業經「土地所有人
    」同意並已補償「土地所有人」云云，顯不足採。
二、備位之訴：
  (一)被告未經系爭土地所有人即原告之同意，即擅自在系爭土地上設置系爭電塔及高
    壓纜線，顯已不符前開電業法第五十一條之規定，自難認其使用系爭土地有合法
    權源，則原告依民法第七百六十七條之規定，請求被告拆除系爭電塔及高壓電纜
    即屬有理。退步言，倘鈞院認原告先位聲明為無理由，依電業法第五十三條及民
    法第一百八十四條之規定，被告亦應補償原告。被告搭建系爭電塔占用系爭土地
    面積為二七六平方公尺，而高壓電纜通過之面積廣達約一八○○平方公尺，致無
    人願意購買系爭土地，且被告逕將系爭電塔設置於系爭土地中央，高壓電纜亦橫
    越系爭土地中央，嚴重影響系爭土地之整體開發規劃及經濟利用價值，原告尚需
    忍受高壓電塔及電纜之電磁波造成對系爭土地及人體健康影響疑慮，原告所受損
    害實無法言諭。
  (二)被告前曾於九十年十月間就座落屏東縣獅子鄉○路段三○五─三、三一三─二及
    三一五─二地號上之「新路變電所」用地以每平方公尺三千元之價格 (約為當時
    土地公告現值二十一倍) 向該等土地所有人價購基地，而上開「新路變電所」坐
    落基地與本件原告所有之系爭土地二者相距不過三公里左右，且系爭土地尚面鄰
    台九線南迴公路，土地未來發展性及經濟價值甚高，爰依系爭土地公告現值之五
    倍計算，追加請求被告依電業法第五十三條及民法第一百八十四條規定給付原告
    三百萬元補償費。（系爭電塔占用基地面積為二七六平方公尺，高壓電纜通過面
    積約一千八百平方公尺，共計約二○六七平方公尺。爰以二○○○平方公尺計算
    乘以公告現值之五倍即每平方公尺補償一千五百元，總計補償費為三百萬元）。
參、證據：提出附圖各一份，土地登記謄本四份，照片六張。
乙、被告方面：
壹、聲明：
  (一)原告之訴駁回。
  (二)如受不利之判決，被告願供擔保請准免為假執行。
貳、陳述：
一、先位之訴：
　(一)原告之被繼承人王崇烈於五十九年五月十日將系爭坐落屏東縣枋山鄉○○段七四
    ─三地號、旱、面積○．九一九台甲之土地出售並交付耕作與訴外人李正忠，李
    正忠將土地分為南邊、中間及北邊三部份分別出售給訴外人黃石牛及黃新鎮，嗣
    訴外人黃新鎮分別於六十年十一月十四日向黃石牛購買系爭土地「中間」部分、
    面積五．○二台分土地，六十一年十月二十日又向前手黃石牛購買系爭土地「南
    邊」面積二．二八台分土地，而買受系爭土地全部。訴外人即現耕土地買受人黃
    新鎮於六十九年十一月二十一日同意被告公司於系爭土地「中間部分」，施作「
    核三至高港345kv超高壓輸電線路第九十號鐵塔」（目前經調整編號為核三─大
    鵬第八十五號鐵塔）一座迄今。當時被告公司依電業法第五十一條及五十三條規
    定，以每平方公尺九十．七五元計算，總計給付黃新鎮二萬五千四十七元補償費
    ，以取得永久使用系爭塔基部分土地之權利，而現被告公司仍有需用系爭土地作
    為鐵塔基地之必要，使用目的尚未完畢，自不得依民法第四百七十條規定，以再
    轉買受人黃新鎮所出借之期限屆滿為由，請求返還系爭借用土地。且參諸最高法
    院六十九年度台上字第一六六五號判例意旨，原告自應繼受被繼承人王崇烈之義
    務，對黃新鎮之占有使用系爭土地，自有容忍之義務。同理，被告係取得黃新鎮
    之同意，始建築電塔使用，故對原告而言，仍非無權占用，原告自不得請求拆除
    電塔返還基地，亦不得主張不當得利及賠償損害。
  (二)又原告訴請返還系爭電塔所占基地，亦有權利濫用之嫌，即便其為土地合法所有
    人，此舉仍非法之所許。系爭電塔使用基地面積占系爭土地比例甚微，且如前所
    述，對原告若能從現耕戶黃新鎮手中取回並使用系爭土地之其他部份，並無任何
    影響。再者，系爭電塔並非單獨存在，其本身為核三廠南電北送輸電線路其中一
    環節，供應北台灣至少千萬人以上之用電，如有差池，實影響民生經濟甚鉅，故
    其設置目的係為社會公益存在。且原告於八十九年四月六日自被繼承人王崇烈辦
    妥繼承系爭土地登記前，系爭電塔已於系爭土地興建矗立約三十年之久。是以系
    爭土地使用上本已受該供應社會民生用電之公益之限制，且原告作為系爭土地登
    記名義人之權利並無任何損害，自不得依侵權行為及不當得利之規定請求損害賠
    償。
  (三)比對鈞院向屏東縣枋山鄉戶政事務所調閱之戶籍登記申請書與王崇烈、李正忠於
    五十九年五月十日所簽訂之不動產買賣契約書所蓋用之「王崇烈」印文，其中「
    王」字其中橫書之第三畫其筆勢二側均有上揚，且角度相同；「烈」字其下均以
    「火」字呈現；再者，「印」字均為斜立。且右開印文大小相近，字體奇特且完
    全相同；復參以前開王、烈、印等三字特徵憑目視即可認定相符；右開印文蓋用
    時間相近，且年代均已久遠；系爭土地確亦早已交由黃新鎮耕作迄今等節觀之，
    實殊難想像有關右開不動產買賣契約書部份印文並非真正，故原告空言否認右開
    不動產買賣契約之存在，實不足採。
二、備位之訴：
　(一)電業法五十三條並未規定補償之辦法，參以被告使用系爭土地為電塔用地，待核
    三廠完成除役後即可遷離，屆時原告（或黃新鎮）仍可續用該部土地，故以原告
    於可預期時間內使用系爭土地即要求被告須以購入系爭土地為惟一之補償方式，
    其輕重顯有失衡且屬無據。
　(二)又被告僅使用系爭土地面積二七六平方公尺，除此之外部份土地，原告皆可為一
    切之農業使用而不受妨礙，故該部土地即便有電線由上方通過，然對原告而言並
    無損害。惟原告要求被告購入面積達二千零六十七平方公尺之土地以為損害之補
    償，實不知所由何來，更遑論原告亦僅請求施測電塔基地面積，如何得出電纜通
    過面積為一千八百平方公尺，其計算依據所由何在？原告均未為任何說明。
　(三)再者，新路變電所座落基地之土地謄本即明載被告於九十年十月購入土地價格為
    每平方公尺為一百四十元，絕非原告主張之每平方公尺三千元，是以原告主張以
    系爭土地之公告現值五倍計算，要求被告以三百萬元價購，更屬無稽。
　(四)退萬步言，依土地法第一百十條第一、二項規定計算不當得利，得出原告所受相
    當於租金之損害，每年約為六千六百二十四元（276Ⅹ300Ⅹ8%＝6624），如再考
    慮系爭土地地處偏遠，南迴公路渺無人煙等節觀之，被告認為上開金額應再折半
    計算，故原告至多僅有每年三千三百十二元之損害。
三、證據：提出土地登記謄本、土地登記簿謄本、地籍圖、屏東縣枋寮地政事務所九
    十年十二月九日九十屏枋地二字第七四七四號函附複丈成果圖、不動產買賣契約
    書、土地使用承諾書、切結書、繳納通知單、台灣高等法院台中分院八十八年度
    上字第五六○號民事判決、屏東地方法院九十年度訴字第八一五號判決、最高法
    院七十九年度台上字第二四一九號判決、戶籍謄本、名片各一份，台灣電力公司
    高屏供電區營運處及協議紀錄各二份，土地買賣契約書三份，並聲請調取原告及
    其父王崇烈、王啟智自三十四年後之全戶及除戶謄本及王崇烈於五十九年間使用
    之印鑑證明，並訊問證人黃新鎮、施金乃。　　　
    理      由
壹、程序方面：
一、本件被告原法定代理人為席時濟，於九十一年三月一日變更為林文淵，嗣於同年
    五月十七日變更為乙○○，其聲明承受訴訟，自無不合。
二、按訴狀送達後，原告不得將原訴變更或追加他訴，但擴張或減縮應受判決事項之
    聲明者；不甚礙被告之防禦及訴訟之終結者，不在此限。本件原告於起訴狀請求
    被告應將坐落屏東縣枋山鄉○○段七四─三地號土地上如原告提出之附圖中Ａ部
    分所示三○○平方公尺之編號「核三─高港線０８５」號輸電鐵塔拆除，將上開
    電塔座落基地返還原告，並將前項土地上之高壓電纜線拆除，暨自八十二年二月
    起至返還第一項土地之日止，按月給付原告一萬五千元。嗣於本院審理中變更為
    被告應將坐落屏東縣枋山鄉○○段七四─三地號土地上如附圖中Ａ部分所示面積
    二七六平方公尺之編號「核三─高港線０８５」號輸電鐵塔拆除，並將上開電塔
    坐落基地返還原告，將前項土地上之高壓電纜線拆除，並自七十二年二月起至返
    還第一項土地之日止，按月給付原告一萬五千元，另追加備位聲明被告應給付原
    告三百萬元及自起訴狀繕本送達被告翌日起至清償日止，按年息百分之之五計算
    之利息。其返還土地及損害賠償之起算日部分，係屬擴張或減縮應受判決事項之
    聲明，另追加備位聲明部分，尚不甚礙被告之防禦及訴訟之終結，參諸前揭規定
    ，應予准許，合先敘明。
貳、實體方面：
一、本件原告起訴主張坐落屏東縣枋山鄉○○段七四─三地號、旱、面積八九一四平
    方公尺之土地為其所有，被告於七十二年二月間未經原告同意，擅自搭蓋高壓輸
    電鐵塔，占用之面積達二七六平方公尺，並架設高壓電纜通過系爭土地，求為命
    被告拆除地上建物及其他地上物、交還系爭土地，並依不當得利或侵權行為之法
    律關係，自七十二年二月起至返還前開土地止，按月給付一萬五千元之判決。退
    而言之，如認原告先位聲明無理由時，原告自得依電業法第五十三條及民法第一
    百八十四條規定，訴請被告給付如備位聲明之金額及利息。
二、被告則以系爭土地經原告甲○○之被繼承人王崇烈出售並交付耕作，復再輾轉由
    黃新鎮買受並占有使用迄今，被告經黃新鎮之同意，永久使用系爭土地，並非無
    權占有，且被告仍有使用系爭土地作為鐵塔基地之必要，況系爭電塔為核三廠南
    電北送輸電線路其中一環節，影響民生甚鉅，原告身為王崇烈之繼承人，自應繼
    受該買賣契約之限制，因此自不得依侵權行為及不當得利之規定請求損害賠償。
    另除電塔基地面積之外，系爭土地之使用並不受妨礙，即便有電線由上方通過，
    然對原告而言並無損害。又新路變電所座落基地之土地謄本即明載被告於九十年
    十月購入土地價格為每平方公尺為一百四十元，絕非原告主張之每平方公尺三千
    元。退萬步言，依土地法規定計算，並再考慮系爭土地地處偏遠，南迴公路渺無
    人煙等節觀之，原告至多僅有每年三千三百十二元之損害等語，資為抗辯。
三、原告起訴主張系爭土地為其所有，其上有被告建築之如附圖Ａ部分所示面積二七
    六平方公尺之「核三至高港第八十五號鐵塔」，並架設有高壓電纜通過等情，有
    土地登記謄本一份、照片六張在卷可稽，復經本院至現場勘驗明確，並囑託屏東
    縣枋寮地政事務所派員實施測量，有勘驗筆錄及複丈成果圖在卷可稽，且為兩造
    所不爭執，堪信為真實。
四、按電業於必要時，得在地下、水底、私有林地或他人房屋上之空間，或無建築物
    之土地上設置線路，電業法第五十一條定有明文。又占有之原因有二：其一為基
    於本權之占有，其二為無權占有，雖占有物已證明係他人所有，若占有人對於該
    所有人享有占有其物之權利，即不得認所有人對於占有人得行使所有物返還請求
    權，且土地所有權與土地占有並非不能分離，是買受人基於債之關係而占有，對
    出賣人而言，具有占有之權源（最高法院六十九年二月二十三日第四次民庭庭推
    總會決議同此意旨）。又占有人將占有移轉於第三人時，茍具備：(一)占有人對所
    有人有合法占有權源、(二)第三人須自占有人基於一定法律關係取得占有之權利、
    (三)須占有人得將其直接占有移轉與第三人之要件時，該第三人亦得對所有人主張
    其亦有占有之權利，學說上稱為占有連鎖。經查：訴外人王崇烈為原告之父，王
    啟智為王崇烈之父，系爭土地原為王啟智所有，嗣於八十九年四月六日經再轉繼
    承辦理登記為原告所有，有屏東縣枋山鄉戶政事務所函附全戶及除戶戶籍資料、
    土地登記謄本、土地登記簿謄本等件在卷供參，先此敘明。而王崇烈於於五十九
    年五月十日將系爭坐落屏東縣枋山鄉○○段七四─三地號、旱、面積○九一九台
    甲之土地出售予訴外人李正忠，李正忠分別將前開土地分為南邊二．二八台分、
    中間五．○二台分及北邊一．八九台分三部份分別出售予黃石牛及黃新鎮，嗣黃
    新鎮先後於六十年十一月十四日、六十一年十月二十日向黃石牛購買中間五．○
    二台分土地、南邊二．二八台分土地，而取得系爭土地所有權全部等情，業據被
    告提出李正忠與王崇烈間之不動產買賣契約書一份，土地買賣契約書三份為證，
    並經證人黃新鎮於本院審理中提出該二份土地買賣契約書正本到庭核對無訛，經
    本院當庭勘驗紙質泛黃，年代久遠，另證人黃新鎮到庭證述其確實向黃石牛、李
    正忠購買系爭土地等情明確（見九十一年七月二十四日言詞辯論筆錄），又經本
    院函屏東縣枋山鄉戶政事務所調閱王崇烈之印鑑資料，細細比對枋山鄉戶政事務
    所九十一年六月五日屏縣山戶字第○九一○○○○六八四號函附離婚登記申請書
    、遷出登記申請書影本上之印文，與前開王崇烈與李正忠間之不動產買賣契約書
    上「王崇烈」之印文大小、字體特徵均相同，又證人黃新鎮亦證稱：「此份契約
    書是李正忠賣給我的時候放在我這裡。」，佐以系爭耕地早交由黃新鎮耕作迄今
    ，且多年來系爭土地之田賦均由黃新鎮繳納等情，業據黃新鎮到庭證稱明確，且
    有田賦代金繳納通知單一紙在卷供參，足認原告之父王崇烈於五十九年將系爭土
    地出售並交付，輾轉由黃新鎮買受並取得系爭土地之占有使用迄今等情。揆之前
    揭說明，王崇烈之繼承人原告，對黃新鎮之占有使用系爭土地，自有容忍之義務
    ，不得主張被告為無權占有。嗣被告於六十九年十一月二十一日取得黃新鎮之同
    意，於系爭土地中間部分，施作核三至高港第八十五號鐵塔一座，並以每平方公
    尺九○．七五元計算補償費，共給付黃新鎮二萬五千四十七元，取得永久使用系
    爭塔基之土地之權利，有土地使用承諾書、土地使用切結書各一份附卷供參。故
    被告係基於使用借貸關係永久使用系爭土地，參諸前揭說明，被告對於原告而言
    ，仍屬有占有使用之正當權源，原告自不得請求拆除電塔返還基地。
五、基上所述，被告既得對原告主張有占有之權利，原告自不得主張被告無權占有，
    及被告使用系爭土地無法律上之原因，其依據侵權行為及不當得利之之規定，先
    位聲明請求被告拆除核三至高港第八十五號輸電鐵塔及電纜，返還土地，及按月
    給付賠償金一萬五千元，於法尚有未合，應予駁回。其假執行之聲請亦失所附麗
    ，併予駁回。
六、原告先位聲明既屬無據，爰就備位聲明審酌如後。按電業法第五十一條規定：電
    業於必要時，得在地下、水底、私有林地或他人房屋上之空間，或無建築物之土
    地上設置線路，但以不妨礙其原有之使用及安全為限。第五十三條規定：上開規
    定事項，應擇其無損害或損害最少之處所及方法為之，如有損害，應按損害之程
    度予以補償。惟電業設置之線路未妨礙土地原有之使用及安全，與該設置未造成
    土地所有權人損害，無必然關係，是土地所有權人仍得舉證證明其實際損害以請
    求電業補償。承前所述，原告之父王崇烈於五十九年將系爭土地售出並交付，復
    再輾轉由黃新鎮購入並取得占有使用迄今，而被告經黃新鎮之同意建築電塔使用
    ，並將補償金交給黃新鎮，原告身為王崇烈之繼承人，對被告系爭鐵塔使用系爭
    土地，自有容忍之義務，自無從再依據電業法及侵權行為之法律關係請求被告補
    償。另按電業法並未規定第五十三條所謂損害之範圍，自應適用民法關於損害賠
    償範圍之規定，而按民法第二百十六條規定：損害賠償，除法律另有規定或契約
    另有訂定外，應以填補債權人所受損害及所失利益為限；依通常情形或已訂之計
    劃、設備或其他特別情事，可得預期之利益，視為所失利益。又最高法院四十八
    年度台上字第一九三四號判例意旨闡示：所謂所受損害，即現存財產因損害事實
    之發生而被減少，所謂所失利益，即新財產之取得，因損害事實之發生而受妨害
    。原告僅空言因系爭電塔及高壓電纜之設置致無人願購買系爭土地，影響土地經
    濟利用價值，請求依公告現值五倍計算補償費云云，然原告並未提出具體交易之
    計劃及行為，證明系爭土地因被告安設系爭電塔電線，致無法取得更高之轉售價
    格，或減損其原定轉售價格，自難認原告因市場價值浮動情形而損失利益，另原
    告主張安設電線之電磁波對人體及土地造成影響云云，僅係被告設置電塔電線有
    無違反電業法第五十一條規定應否移除電線，或原告在系爭土地工作健康是否受
    損之問題，與原告主張之土地損害補償無涉。至原告要求被告購入系爭土地為補
    償一節，顯屬無據。
七、從而，原告並未因系爭電塔及高壓電線通過系爭土地，受有使用收益及市場交易
    價額減低之損害，其依電業法第五十三條規定及民法第一百八十四條規定請求被
    告補償如備位聲明所示，為無理由，不應准許。
八、綜上所述，被告既得對原告主張有權占有，原告先位聲明請求被告拆除核三至高
    港第八十五號輸電鐵塔及電纜，返還土地，並依不當得利及侵權行為之法律關係
    請求被告按月給付賠償金一萬五千元，於法尚有未合，應予駁回。又系爭土地之
    所有權人原告並未因系爭電塔及高壓電線通過系爭土地，受有損害，其備位聲明
    依電業法第五十三條規定及民法第一百八十四條規定請求被告補償三百萬元及其
    遲延利息，亦屬無據，不應准許。原告之訴既經駁回，其假執行之聲請，已失所
    附麗，應予駁回。
九、本件判決之基礎已臻明確，兩造其餘攻擊防禦方法及舉證，核與判決無影響，爰
    不另一一論述，併此敘明。
十、結論：原告之訴為有理由，依民事訴訟法第七十八條，判決如主文。
中　　　華　　　民　　　國　　九十一　　年　　　七　　　月　　三十一　　日
                                    臺灣屏東地方法院民事第二庭
~B法　　　官　沈佳宜
右為正本係照原本作成。
如不服本判決應於收受送達後二十日內向本院提出上訴狀。
~B法院書記官　黃秀梅
中　　　華　　　民　　　國　　九十一　　年　　　八　　　月　　　一　　　日
